臺灣臺中地方法院刑事判決
111年度訴字第1661號
公  訴  人  臺灣臺中地方檢察署檢察官
被      告  陳唐智



上列被告因傷害等案件，經檢察官提起公訴（111年度偵字第211
08號），本院判決如下：
    主    文
陳唐智犯過失傷害罪，處拘役拾伍日，如易科罰金，以新臺幣壹
千元折算壹日；又犯傷害罪，處拘役伍拾伍日，如易科罰金，以
新臺幣壹仟元折算壹日。應執行拘役陸拾日，如易科罰金，以新
臺幣壹仟元折算壹日。
    犯罪事實
一、陳唐智與楊涪珍（所涉傷害、妨害自由及違反動物保護法等
    部分，業經檢察官另為不起訴處分確定)為對外出入同巷道
    之鄰居，雙方各自飼養土狗（陳唐智飼養2隻黑色土狗、楊
    涪珍則飼養1隻黑色土狗）。民國111年3月9日19時許，陳唐
    智一家人自外返回其位於臺中市○○區○○路0段0巷0號住處，
    陳唐智本應注意防止所飼養動物無故侵害他人之生命、身體
    、自由或財產，竟疏未注意及此，其知悉飼養之2隻黑色土
    狗，因整日未能至戶外便溺而有急迫之生理需求，而依當時
    之情形，並無不能注意之情事，返家後竟未施以適當之管束
    措施，即任由2隻土狗衝出大門奔至屋外巷弄之車道上。俟
    同日19時2分許，適有楊涪珍騎乘機車外出遛狗（將所飼養
    之黑色土狗1隻置於腳踏板處，並於機車行進間同時手握牽
    繩），詎行至陳唐智住家前巷弄時，突遇陳唐智所飼養之2
    隻土狗飛奔至機車旁，經楊涪珍緊急停車，其飼養之土狗經
    亦掙脫牽繩，下車與陳唐智之2隻土狗相互鬥咬吠叫，楊涪
    珍遂持安全帽加以揮趕，惟仍遭陳唐智所飼養之土狗擊咬，
    受有左小腿撕裂傷之傷害。陳唐智見狀，本持家中之竹棍1
    支（未據扣案）欲將3隻土狗分開，然於狗群已被驅離至陳
    唐智、楊涪珍所處位置之對向車道，且楊涪珍並無任何舉動
    時，竟心生不滿，另基於傷害之犯意，忽持上開竹棍朝楊涪
    珍之頭部揮擊，使楊涪珍受有頭皮撕裂傷及蜘蛛膜下腔出血
    之傷害。嗣經楊涪珍報警處理，始查獲上情。
二、案經楊涪珍訴由臺中市政府警察局大雅分局報告臺灣臺中地
    方檢察署檢察官偵查起訴。
    理    由
壹、證據能力：
  ㈠按被告以外之人於審判外之陳述，雖不符刑事訴訟法第159
    條之1至第159條之4等規定，而經當事人於審判程序同意作
    為證據，法院審酌該言詞陳述或書面陳述作成時之情況，認
    為適當者，亦得為證據。當事人、代理人或辯護人於法院調
    查證據時，知有刑事訴訟法第159條第1項不得為證據之情形
    ，而未於言詞辯論終結前聲明異議者，視為有前項之同意，
    刑事訴訟法第159條之5定有明文。該條文之立法意旨，在於
    確認當事人對於傳聞證據有處分權，得放棄反對詰問權，同
    意或擬制同意傳聞證據可作為證據，屬於證據傳聞性之解除
    行為，如法院認為適當，不論該傳聞證據是否具備刑事訴訟
    法第159條之1至第159條之4所定情形，均容許作為證據，不
    以未具備刑事訴訟法第159條之1至第159條之4所定情形為前
    提（最高法院104年度第3次刑事庭會議決議參照）。本判決
    所引用被告以外之人於審判外之言詞及書面陳述，均未據公
    訴人、被告爭執其證據能力，且於言詞辯論終結前亦未聲明
    異議，並經本院於審判期日依法踐行調查證據程序，依前揭
    說明，自均有證據能力。
  ㈡又傳聞法則乃對於被告以外之人於審判外之言詞或書面陳述
    而為之規範。本案判決以下引用之非供述證據，固無刑事訴
    訟法第159條第1項規定傳聞法則之適用，然經本院於審理時
    依法踐行調查證據程序，與本案待證事實具有自然之關聯性
    ，且無證據證明係公務員違法取得之物，依法均得作為證據
    。
貳、本院得心證之理由及論罪科刑；
一、訊據被告陳唐智矢口否認有何犯罪事實一之㈠所示過失傷害
    犯行，辯稱：我沒看到我的狗有咬到告訴人云云；其固供承
    有如犯罪事實一之㈡所示手持竹棍揮擊告訴人頭部乙節，然
    辯稱：我是見告訴人一直用安全帽打我家狗的頭，才以竹棍
    阻止告訴人，係屬防衛過當云云。經查：
　㈠關於告訴人先遭被告飼養之犬隻（黑色土狗）咬傷，嗣又遭
    被告持竹棍揮擊頭部等情，業據證人即告訴人於警詢、偵查
    及本院審理中證稱；當天我騎車出門遛狗，將狗置於腳踏墊
    上，我的狗有配戴牽繩，我同時握機車龍頭並拉住牽繩。詎
    機車駛至被告住家前時，被告養的2隻土狗突然衝過來，其
    中1隻咬傷我的左小腿，我不得已拿安全帽要驅趕狗，但被
    告見狀竟持竹棍上前揮打我的頭，我抓住他的棍子等語明確
    【見偵卷（頁碼以較小數字章戳為準）第25-28、65-69、本
    院卷第50-59頁），並有職務報告、臺中市政府警察局大雅
    分局頭家派出所受理各類案件紀錄表、臺中市政府警察局大
    雅分局頭家派出所受(處)理案件證明單佛教慈濟醫療財團法
    人台中慈濟醫院（下稱台中慈濟醫院）診斷證明書、監視器
    暨路人車輛行車紀錄器畫面翻拍照片附卷可參（見偵字第21
    108號23、40-43、47-51頁）。
  ㈡復經本院於審理時當庭勘驗卷附路口監視錄影畫面及路過車
    輛行車紀錄器拍攝畫面(勘驗結果及擷圖如審判筆錄附件，
    見本院卷第71-85頁），茲詳載如下：
一、檔案名稱：現場監視器01 【監視器顯示時間19：02：02~19：02：52】 ⑴19：02：02時楊涪珍騎乘機車出現在畫面上方中間處，陳唐智站在畫面中間處。 ⑵19：02：03時，一隻黑色犬隻（下稱A犬）自畫面左方出現，並衝向楊涪珍。 ⑶19：02：04時，A犬到楊涪珍機車右側，楊涪珍機車上衝下一隻黑色犬隻（下稱B犬），AB兩隻犬隻相互攻擊，陳唐智朝楊涪珍機車方向走去。 ⑷19：02：09時，一隻黑色犬隻（下稱C犬）自畫面左方出現，並衝向楊涪珍機車處。 ⑸19：02：13時，楊涪珍下車，ABC三隻犬隻在楊涪珍周圍相互攻擊。 ⑹19：02：18~19：02：31時，楊涪珍手部朝三隻犬隻揮動。 ⑺19：02：32時，陳唐智手持一長條棍狀物，自畫面左方往楊涪珍與三隻犬隻處走去。 ⑻19：02：38~19：02：41時，陳唐智在畫面右上方處，手持長條棍狀物朝三隻犬隻揮動，楊涪珍手持安全帽朝三隻犬隻揮動。 ⑼19：02：42~19：02：52時，陳唐智手持長條棍狀物，楊涪珍手持安全帽，兩人在畫面右上方處相互揮擊。 

二、檔案名稱：現場監視器02 【監視器顯示時間19：02：55~19：03：25】 ⑴19：02：55時，畫面上方中間處，三隻犬隻相互攻擊，陳唐智與楊涪珍相互攻擊。 ⑵19：02：59時，陳唐智轉身朝三隻犬隻互鬥處走去。 ⑶19：03：07~19：03：17時，陳唐智持手中長條棍狀物朝犬隻揮打，其後陳唐智朝犬隻移動方向走去， ⑷19：03：11時，楊涪珍坐上機車。 ⑸19：03：19時，楊涪珍發動機車，並朝畫面左方行駛而去，有一隻犬隻跟在機車旁邊。 ⑹19：03：25時，楊涪珍與犬隻消失在畫面左方處。 

三、檔案名稱：路過民眾行車紀錄器 【行車紀錄器顯示時間19：02：31~19：03：54】 ⑴19：02：31時，楊涪珍手持安全帽朝犬隻揮打。 ⑵19：02：35時，楊涪珍手持安全帽，陳唐智手持長條棍狀物，三隻犬隻位在兩人前方。 ⑶19：02：36~19：02：38時，陳唐智手持長條棍狀物、楊涪珍手持安全帽，兩人朝犬隻揮打。 ⑷19：02：39時，陳唐智手持長條棍狀物朝楊涪珍揮打，楊涪珍手持安全帽回擊。 ⑸19：02：41時，楊涪珍手持安全帽朝陳唐智揮打，陳唐智伸出左手格擋。 ⑹19：02：42時，陳唐智手持長條棍狀物朝楊涪珍揮打，楊涪珍伸出左手格擋。 ⑺19：02：43~19：02：53時，陳唐智左手抓住楊涪珍右手的安全帽，楊涪珍左手抓住陳唐智右手的長條棍狀物，三隻犬隻在兩人旁邊相互攻擊。 ⑻19：02：54時，車輛駛離，畫面中再無陳唐智、楊涪珍及三隻犬隻。 
  ㈢是依前揭勘驗結果所示，證人即告訴人證稱其持安全帽揮趕
    被告所飼養之狗而遭咬傷之時點，被告顯然尚未靠近告訴人
    所身處上述犬隻相互鬥咬之場域範圍內，故其未親眼目睹告
    訴人遭咬傷之瞬間，要屬當然之理，被告之辯解不足為有利
    其之認定。又依卷附診斷證明書所示，告訴人於受傷後，旋
    即於同日前往急診就醫治療，其左小腿所受之撕裂傷，亦與
    其證稱遭狗咬傷之情節吻合；另參酌證人即告訴人於本院審
    理中證稱：我養這隻狗距今已有5年等語（見本院卷第58頁
    ），衡情一般飼主當無缺乏辨識自己所飼養犬隻之理，堪認
    證人即告訴人前揭證述情節，當與事實相符，足以信實，被
    告空言辯稱其飼養的狗並未咬傷告訴人云云，無非卸責之詞
    ，委無可採。
　㈣按動物保護法所指之飼主，指動物之所有人或實際管領動物
    之人；飼主應防止其所飼養動物無故侵害他人之生命、身體
    、自由或財產。又寵物出入公共場所或公眾得出入之場所，
    應由七歲以上之人伴同，動物保護法第3條第7款、第7條、
    第20條第1項定有明文。查被告自承：當天因家人外出掃墓
    ，因平日狗隻均為外出便溺，當天我們一回到家打開鐵門，
    狗就衝出去等語，核與證人即被告配偶施素珍於本院審理時
    證稱：當天我們一家人都在北部，開門的時候狗就衝出來，
    因為憋尿一整天，平常我們都是牽狗出去便溺等語相符（見
    本院卷第62頁），另被告之子於本案發生時，猶手持牽繩在
    住處門外觀望，亦據證人施素珍證稱在卷（見本院卷第63-6
    4頁），且有勘驗擷圖在卷可佐（見本院卷第79-80頁）。則
    被告身為飼主，對於所飼養之犬隻相關作息、生理需求等習
    慣自當知之甚詳，參酌案發當日，被告家中並非人手不足，
    縱有甫自外地駕車返家之情事，當可預先安排照顧犬隻便溺
    事宜（如駕車接近住處時，先差由其他家人進屋以牽繩管束
    之方式陪同外出），而依當時情形，顯無不能注意之情事，
    詎仍疏未注意而使其所飼養之土狗衝出屋外，並與告訴人所
    飼養之土狗纏鬥間，咬傷告訴人，被告未盡動物飼主之注意
    義務，顯有過失，要無疑義。又被告之過失行為使告訴人受
    有上開左小腿撕裂傷之傷害，兩者間具有相當因果關係至明
    。
  ㈤被告雖承認有持竹棍揮擊告訴人頭部，然辯稱：我是為了阻
　　止自家的狗遭告訴人持安全帽毆打，應屬防衛過當云云。惟
    按正當防衛必須對於現在不法之侵害，始足當之，防衛過當
    ，亦以有防衛權為前提；刑法上之防衛行為，係以基於排除
    現在不法之侵害而不超越必要之程度。倘侵害業已過去，或
    預料有侵害而侵害尚屬未來，均不得主張防衛權，而互毆係
    屬多數動作構成單純一罪，互為攻擊之傷害行為，縱令一方
    先行出手，還擊之一方，在客觀上苟非單純對於現在不法之
    侵害為必要排除之反擊行為，因其本即有傷害之犯意存在，
    自無主張防衛權之餘地（最高法院30年上字第1040號、96年
    度台上字第3526號判決意旨參照）。是以所謂正當防衛，係
    指對於現時不法侵害行為所採取之必要防禦，行為人主觀上
    必須出於防衛之意思，且在客觀上採取必要之防衛行為，始
    具有阻卻違法之效果。證人即告訴人證稱：被告拿竹棍出來
    ，我以為他要趕狗，他對狗揮了一下沒有揮到，眼睛直視著
    我，就直接朝我頭部打下去等語明確（見本院卷第54頁），
    此與前述勘驗結果互核相符，亦即被告持竹棍毆打告訴人之
    時點，告訴人並無任何揮趕物體之舉動，而被告、告訴人所
    飼養之犬隻，則在其2人肢體衝突所處位置之對向車道上，
    且已保持若干距離（見本院卷第83-85頁），復有同前之台
    中慈濟醫院診斷證明書附卷可參，故被告毆擊告訴人頭部時
    ，其所稱對財產權（所飼養之土狗）之不法侵害已不存在，
    自無從主張以正當防衛作為阻卻違法事由，被告之行為既不
    構成正當防衛，即無探究有無防衛過當之問題，自不待言，
    其辯解委無可採。
　㈥綜上調查結果，被告所為本件過失傷害、故意傷害犯行均堪
    認定，應依法論科。 
二、核被告關於未盡動物飼主之注意義務致所飼養之土狗咬傷告
    訴人所為，係犯284條前段之過失傷害罪；被告持竹棍毆擊
    告訴人頭部所為，則係犯刑法第277條第1項之普通傷害罪。
    被告所犯上開2罪，犯意各別，行為互殊，應予分論併罰。
    爰以行為人之責任為基礎，審酌被告並無前科（有臺灣高等
    法院被告前案紀錄表在案可參），而其飼養犬隻，本應注意
    防止無故侵害他人之生命、身體、自由或財產，竟疏未注意
    ，未對施以適當之管束措施，致告訴人遭咬傷；又未以理性
    處理後續事宜，反而對告訴人訴諸肢體暴力，情緒管理不佳
    ，誠值苛責；兼衡雙方未能達成和解【被告於本院自承願以
    新臺幣（下同）3萬6千元賠償，然告訴人並未接受此條件，
    見本院卷第68頁）及犯罪情節、手段、被告過失部分違反義
    務之程度、告訴人所受傷情程度，被告自述之智識程度，家
    庭經濟及生活狀況（見本院卷第68頁）等一切情狀，分別量
    處如主文所示之刑，並分別諭知易科罰金之折算標準，且就
    所宣告之拘役刑，定其應執行之刑，且再諭知易科罰金之折
    算標準，以資懲儆。
三、末查，被告所持家中之竹棍1支毆擊告訴人，固屬本件故意
    傷害罪部分之犯罪工具，然未據扣案，不能證明現仍存在；
    衡情該竹棍平日應係供被告管束犬隻所用，其主要用途不在
    蓄意傷人，本院認欠缺刑法之重要性，爰不為沒收及追徵價
    額之諭知，附此敘明。　
據上論斷，應依刑事訴訟法第299條第1項前段，判決如主文。
本案經檢察官謝怡如提起公訴，檢察官陳敬暐到庭執行職務。
中　　華　　民　　國　　111 　年　　11　　月　　28　　日
                  刑事第十三庭  審判長法　官  劉敏芳　
　　　　　　　　　　　　　　　　      法　官  簡佩珺
　　　　　　　　　　　　　　　　      法　官  黃世誠
以上正本證明與原本無異。
如不服本判決應於收受送達後20日內向本院提出上訴書狀，並應
敘述具體理由；其未敘述上訴之理由者，應於上訴期間屆滿後20
日內向本院補提理由書（均須按他造當事人之人數附繕本）「切
勿逕送上級法院」。
告訴人或被害人如不服判決，應備理由具狀向檢察官請求上訴，
上訴期間之計算，以檢察官收受判決正本之日起算。
　　　　                              書記官  顏偉林
中　　華　　民　　國　　111 　年　　11　　月　　28　　日
附錄論罪科刑法條
中華民國刑法第277條
傷害人之身體或健康者，處5年以下有期徒刑、拘役或50萬元以
下罰金。
犯前項之罪，因而致人於死者，處無期徒刑或7年以上有期徒刑
；致重傷者，處3年以上10年以下有期徒刑。
中華民國刑法第284條
因過失傷害人者，處1年以下有期徒刑、拘役或10萬元以下罰金
；致重傷者，處3年以下有期徒刑、拘役或30萬元以下罰金。